【裁判字號】    95,訴,488
【裁判日期】    951031
【裁判案由】    損害賠償
【裁判全文】
臺灣嘉義地方法院民事判決               95年度訴字第488號
原      告  富邦產物保險股份有限公司
法定代理人  乙○○
訴訟代理人  丙○○
被      告  甲○○
上列當事人間損害賠償事件，於中華民國95年10月19日言詞辯論
終結，本院判決如下：
    主  文
被告應給付原告新臺幣壹佰伍拾萬元及自民國九十五年九月十五
日起至清償日止，按年息百分之五計算之利息。
訴訟費用由被告負擔。
本判決第一項於原告以新臺幣伍拾萬元為被告供擔保後，得假執
行。
    事  實  及  理  由
甲、程序方面：
    被告受合法通知，無正當理由，未於言詞辯論期日到場，核
    無民事訴訟法第386條各款所列情形，爰依原告之聲請，由
    其一造辯論而為判決。
乙、實體方面：
一、原告起訴主張：被告無駕駛執照，仍於民國（下同）94年7
    月12日，駕駛車牌號碼HK-7036號自用小貨車，沿台一線公
    路由南往北行駛，行經與嘉義縣水上鄉○○路、設有行車管
    制號誌之交岔路口時（台一線270.9公里處），適逢莊李寶
    玉騎乘車牌號碼WGB－732輕型機車，沿榮典路由東向西行駛
    至該交岔路口，甲○○竟以時速70公里以上之速度闖越紅燈
    超速行駛，其所駕駛之自小貨車之右前車頭，在上開交岔路
    口處，撞及莊李寶玉駕駛之輕型機車左側，致莊李寶玉人車
    倒地，嗣莊李寶玉經送醫後，延至同年月14日傷重不治死亡
    ，原告已於94年8月10日，給付訴外人莊李寶玉之繼承人莊
    恭故新臺幣（下同）150萬元，爰依強制汽車責任險第29 條
    第1項第5款規定，請求被告給付150萬元等情。並聲明：（
    一）如主文第1項所示。（二）願供擔保聲請宣告假執行。
二、本件被告則未於言詞辯論期日到場，亦未提出書狀作何聲明
    或陳述。
三、原告所主張之前揭事實，業據其提出嘉義縣警察局道路交通
    事故證明書、臺灣嘉義地方法院檢察署相驗屍體證明書、原
    告公司強制汽車責任保險受益人直接請求給付申請書、委託
    書、保險賠款電匯同意書、原告公司賠付銷帳系統賠案查詢
    資料（以上均影本）等件附卷可稽，並經本院職權調閱本院
    94年度交訴字第36號刑事卷宗核閱無訛。又被告已於相當時
    期受合法之通知，而於言詞辯論期日不到場，亦未提出準備
    書狀爭執，依民事訴訟法第280條第3項準用同條第1項之規
    定，視為自認，則原告之前開主張自堪信為真實，而得採為
    本院判決之基礎。
四、94年2月5日修正施行前之強制汽車責任保險法第27條第4款
    規定：被保險汽車發生汽車交通事故，加害人有違反道路交
    通管理處罰條例第21條第1項第1款之未領有駕駛執照而駕車
    規定之情形時，保險人仍應依規定給付保險金，但得在給付
    金額範圍內，向加害人求償。上開條文所稱「求償」權之性
    質，本有代位權說與求償權說之爭，實務上座談會之研討結
    論係採代位權說，認為前開條文所稱之求償，應係名詞之誤
    用，保險人行使之權利，應為代位權，係保險人賠付後所生
    法定的債之移轉，移轉前後，債權具有同一性（臺灣高等法
    院暨所屬法院90年法律座談會研究結論參照），是以保險人
    行使代位權時，自以加害人具備責任法上侵權行為要件（亦
    即故意或過失）為必要。而強制汽車責任保險法業已於94年
    2月5日修正施行，前開條文業已修正為：被保險人有違反道
    路交通管理處罰條例第21條第1項第1款之未領有駕駛執照而
    駕車之規定，致被保險汽車發生汽車交通事故者，保險人仍
    應依本法規定負保險給付之責，但得在給付金額範圍內，代
    位行使請求權人對被保險人之請求權，並改列為第29條第1
    項第5款，即已明確採代位權說，則在強制汽車責任保險法
    修正後，前開條文請求權之性質應為代位權，而非求償權，
    殆可獲得釐清。
五、被告無駕駛執照而駕駛前開車輛，係違反道路交通管理處罰
    條例第21條第1項第1款之規定，即係違反保護他人之法律，
    除能證明其行為無過失外，依民法第184條第2項規定，應推
    定其有過失，並負損害賠償責任（最高法院83年度台上字第
    2944號判決，雖係在民法債編89年5月5日修正施行前所作，
    但其意旨仍可資參考）。其次，本件被告原考領之汽車駕駛
    執照，業於92年12月22日至93年12月21日易處逕予註銷，迄
    今未再考取等情，業經原告於上開刑事案件之警詢及審理中
    自陳可按（警卷第6頁、本院刑事卷第51頁），復有嘉義縣
    警察局水上分局製作之道路交通事故調查報告表(二)在卷可參
    ，及經本院依職權向交通部公路總局嘉義區監理所嘉義市監
    理站查詢結果無訛，有該站94年11月23日嘉監義二字第
    00940009 903號函及函附資料1份附於刑事卷可佐（本院刑
    事卷第41、42頁）；再按所謂汽車駕駛人「無駕駛執照」，
    除「未領有駕駛執照駕車」者外，尚應包括曾領有駕駛執照
    ，嗣後因故吊銷、註銷之情形。被告於領取駕駛執照後，因
    故註銷駕駛執照再駕車，仍屬無駕駛執照駕車，足徵被告就
    本件車禍事故之發生應有過失，復無證據證明被害人與有過
    失，應可認定。
六、給付有確定期限者，債務人自期限屆滿時起，負遲延責任。
    給付無確定期限者，債務人於債權人得請求給付時，經其催
    告而未為給付，自受催告時起，負遲延責任。其經債權人起
    訴而送達訴狀，或依督促程序送達支付命令，或為其他相類
    之行為者，與催告有同一之效力。民法第229條第1項、第2
    項定有明文。又遲延之債務，以支付金錢為標的者，債權人
    得請求依法定利率計算之遲延利息。但約定利率較高者，仍
    從其約定利率。應付利息之債務，其利率未經約定，亦無法
    律可據者，週年利率為百分之五，民法第233條第1項、第
    203條亦有明文。本件原告對被告之損害賠償債權，核屬無
    確定期限之給付，自應經原告之催告而未為給付，被告始負
    遲延責任。是原告請求自本件起訴狀繕本送達被告翌日即94
    年9月15日起至清償日止，均按週年利率5％計算遲延利息，
    核無不合。
七、綜上所述，被告既係無照駕駛前開投保車輛與被害人發生車
    禍致其傷殘，且被告就本件車禍事故之發生應有過失，復無
    證據證明被害人與有過失，原告於給付保險金後，自得在給
    付金額範圍內，向被告請求。從而原告提起本訴，求為判決
    如聲明所示，為有理由，應予准許。
八、原告陳明願供擔保，聲請宣告假執行，核無不合，爰酌定相
    當擔保金額予以准許。
九、據上論結，原告之訴為有理由，依民事訴訟法第385條第1項
    前段、第78條、第390條第2項，判決如主文。
中    華    民    國    95    年    10    月    31    日
                  民事第一庭法  官  陳俞婷
以上正本係照原本作成
如對本判決上訴須於判決送達後20日內向本院提出上訴狀
中    華    民    國    95    年    10    月    31    日
                            書記官  林美足


司法院資訊處製作；財團法人民間司法改革基金會備份。
